【裁判字號】    89,台上,2552
【裁判日期】    891110
【裁判案由】    履行契約
【裁判全文】
最高法院民事判決                              八十九年度台上字第二五五二號
    上  訴  人  甲○○
    訴訟代理人  陳德義律師
    被 上訴 人  乙○○
右當事人間請求履行契約事件，上訴人對於中華民國八十八年八月二十七日臺灣高等
法院第二審判決（八十七年度重上字第四二○號），提起上訴，本院判決如左：
    主  文
原判決廢棄，發回臺灣高等法院。
    理  由
本件被上訴人主張：兩造於民國六十一年十月二十五日簽訂土地合建分屋補充契約書
（下稱補充契約），約定坐落桃園縣桃園市○○○段第五一五地號南面七公尺計劃以
南三角地日後如有出售時，伊取得三分之一，上訴人取得三分之二價款。嗣該三角地
經分割為同段五一五－六八、五一五－六九及五一五－七○地號（下稱系爭土地），
並於八十一年五月二十一日以每台坪新台幣（以下同）七十五萬元出售他人，總價為
二千六百五十四萬四千三百七十五元，扣除土地增值稅一百三十二萬八千一百七十四
元後，上訴人實得二千五百二十一萬六千二百零一元，伊應分得八百四十萬五千四百
元，乃上訴人未依約給付等情，本於契約關係，求為命上訴人如數給付及加計法定遲
延利息之判決。
上訴人則以：伊之所以同意於系爭土地出售後給與被上訴人價款三分之一，係因被上
訴人原承租伊所有分割前之五一五地號土地全部，兩造間訂有三七五租約，伊欲終止
三七五租約以建築房屋，乃依耕地三七五減租條例第十七條第二項第三款之規定，給
與被上訴人補償。嗣後因雙方約定交換土地，於補充契約中明定被上訴人應取得之後
段土地二坪，可換伊前段土地一坪，當時以為系爭土地無須提出交換，被上訴人即可
如願取得該七公尺計劃道路北面土地之全部，惟實際分割後，依雙方約定之交換土地
方式計算，被上訴人如不將其分得之系爭土地三分之一權利提出交換，將多分得前段
土地四九‧一七平方公尺，觀之兩造業已終止雙方之三七五租約，被上訴人並已完全
取得計劃道路北方即同段五一五之三一至三七地號土地之權利，顯見其已將系爭土地
之權利與伊交換，被上訴人自不得重複請求補償等語，資為抗辯。
原審維持第一審所為上訴人敗訴之判決，駁回其上訴，無非以：被上訴人主張兩造訂
有補充契約，其中第五條約定系爭土地日後如出售，被上訴人取得三分之一，上訴人
取得三分之二價款；嗣上訴人於八十一年五月二十一日出售該土地，總售價為二千六
百五十四萬四千三百七十五元，扣除土地增值稅一百三十二萬八千一百七十四元，實
得二千五百二十一萬六千二百零一元等情，為上訴人所不爭執，並有土地登記簿謄本
為證，堪信為真實。按解釋契約，固須探求當事人立約時之真意，不能拘泥於契約之
文字，但契約文字業已表示當事人真意，無須別事探求者，即不得反捨契約文字而更
為曲解。查兩造前訂立之提供土地合建分屋合約書，並未就系爭土地之補償加以約定
，嗣後兩造就該合約書中未盡事宜為補充約定，始就系爭土地之補償為約定，上訴人
亦自認約定交換土地時，因預估被上訴人以其應分得之其他土地與伊交換，即可如被
上訴人所願，取得七公尺計劃道路北面之土地，故約定系爭土地日後出售時，被上訴
人可得三分之一價款等語，足證補充契約第五條係雙方就系爭土地特別加以約定，並
以該土地出售為停止條件。至兩造合建三層樓房之基地，原屬五一五地號之部分土地
，被上訴人亦有三分之一補償請求權，惟因上訴人出資興建房屋，被上訴人亦提供土
地參與合建，故就該部分土地雙方乃另行約定分配比例，並為金錢補償，故合建三層
建築之基地部分，應不在交換土地範圍。該五一五地號土地扣除前開三層建築基地及
道路地外，所餘之土地由被上訴人取得五一五之三○至三七地號土地 (合計面積為四
一○平方公尺)，上訴人取得五一五之五○至六六地號土地  (合計面積為八○三平方
公尺) ，總面積一二一三平方公尺，依耕地三七五減租條例第十七條第二項第三款規
定，被上訴人應得三分之一即四○四‧三三三平方公尺，被上訴人僅多得五‧六六七
平方公尺；而系爭土地總面積為一一七平方公尺，三分之一之權利應為二十九平方公
尺，若將系爭土地計入，被上訴人分得之土地面積反不足二三‧三三三平方公尺，上
訴人抗辯被上訴人已將系爭土地之三分之一權利與伊土地交換云云，顯不足取。至上
訴人所辯被上訴人已取得完全之補償，並已辦畢所有權之登記，始同意終止三七五租
約，補充契約中該條約定業已不存在云云，既為被上訴人所否認，復未能舉證證明，
自不足取。從而，被上訴人依契約約定，請求上訴人給付八百四十萬五千四百元及其
法定遲延利息，自無不合，應予准許等詞，為其判斷之基礎。
查系爭補充契約第一條約定：「桃園市○○○段第五一五地號內向廣明路部分之建築
基地與後面基地二部分（均以扣除計劃道路及私設道路之實際面積），甲方（即被上
訴人）應取得之後面土地面積貳坪換乙方（即上訴人）之前面（向廣明路）面積壹坪
」，可見雙方約定交換之土地，因坐落位置不同，而異其交換比例。原審認兩造合建
三層建築之基地非屬補充契約所定交換土地之範圍，並以上開五一五地號土地扣除前
述三層建築基地及道路地後，以所餘同段第五一五之三○至三七、五一五之五○至六
六地號土地為準，計算雙方分得土地之面積；原審似以此為雙方交換土地之範圍，惟
其未究明補充契約第一條所稱之「前面」、「後面」土地範圍為何，亦未依該條所定
交換比例核算，概以上開第五一五之三○至三七、五一五之五○至六六地號土地面積
總和為準，謂依耕地三七五減租條例第十七條第二項第三款規定，被上訴人應得三分
之一，被上訴人實際分得者僅較應分得土地多五‧六六七平方公尺，如將系爭土地計
入，被上訴人分得之土地面積反不足二三‧三三三平方公尺云云，並以此推論上訴人
所辯被上訴人已將系爭土地之三分之一權利與伊土地交換等語為不足取，自嫌疏略。
按上訴人主張「不計系爭土地，屬於前段之土地為五一五－三二、三三地號全部及五
一五－三一地號部分土地，合計面積一三九平方公尺，被上訴人可分得三分之一僅四
六‧三一平方公尺，惟上述土地全部歸被上訴人取得，被上訴人就前段土地實際多分
得九二‧六七平方公尺……後段土地被上訴人少分得八十七平方公尺，依雙方約定後
段土地二坪換前段土地一坪計算，被上訴人多分得前段土地四九‧一七平方公尺，加
入系爭土地及同段五一五－七一地號土地三分之一權利，被上訴人尚多得九‧八四平
方公尺」（原審卷第八四頁正反面），倘所述非虛，則被上訴人得否再就系爭土地出
售價款主張權利，即非無疑，自有釐清之必要。上訴論旨，指摘原判決不當，求予廢
棄，非無理由。
據上論結，本件上訴為有理由。依民事訴訟法第四百七十七條第一項、第四百七十八
條第一項，判決如主文。
中      華      民      國    八十九    年     十一     月      十      日
                              最高法院民事第七庭
                                  審判長法官  謝  正  勝
                                        法官  劉  福  來
                                        法官  高  孟  焄
                                        法官  楊  鼎  章
                                        法官  葉  勝  利
      右正本證明與原本無異
                                              書  記  官
中      華      民      國    八十九    年     十一     月     二十八   日


司法院資訊處製作；財團法人民間司法改革基金會備份。
